【裁判字號】    99,消債聲,7
【裁判日期】    990429
【裁判案由】    聲請免責
【裁判全文】
臺灣雲林地方法院民事裁定             99年度消債聲字第7號
聲  請  人
即債務人    乙○○
上列當事人聲請消費者債務清理事件，於本院裁定清算程序終止
後聲請免責，本院裁定如下：
    主  文
債務人乙○○不免責。
    理  由
一、按「法院為終止或終結清算程序之裁定確定後，除別有規定
    外，應以裁定免除債務人之債務。」；「債務人有下列各款
    情形之一者，法院應為不免責之裁定。但債務人證明經普通
    債權人全體同意者，不在此限：1.於七年內曾依破產法或本
    條例規定受免責。2.隱匿、毀損應屬清算財團之財產，或為
    其他不利於債權人之處分。3.捏造債務或承認不真實之債務
    。4.因浪費、賭博或其他投機行為，致財產顯然減少或負擔
    過重之債務，而生開始清算之原因。5.於清算聲請前一年內
    ，已有清算之原因，而隱瞞其事實，使他人與之為交易致生
    損害。6.明知已有清算原因之事實，非基於本人之義務，而
    以特別利於債權人中之一人或數人為目的，提供擔保或消滅
    債務。7.隱匿、毀棄、偽造或變造帳簿或其他會計文件之全
    部或一部，致其財產之狀況不真確。8.故意於財產及收入狀
    況說明書為不實之記載，或有其他故意違反本條例所定義務
    之行為。」消費者債務清理條例第132 條、第134 條分別定
    有明文。
二、本件聲請人乙○○聲請消費者債務清理事件，前經本院裁定
    開始清算程序，現該清算程序業經本院裁定終結確定在案，
    有98年度司執消債清字第2 號清算事件卷宗可稽，而聲請人
    執行清償（拍賣）所得金額合計新台幣（下同）355,772 元
    ，是各普通債權人平均受償結果，獲分配比率為6.7877％等
    情，亦有上開執行程序卷附之分配表可查按，已堪認定。又
    本院通知全體無擔保債權人及債務人，對於債務人是否應予
    免責乙節表示意見，業經債權人甲○（台灣）商業銀行股份
    有限公司、台新國際商業銀行股份有限公司（下稱台新銀行
    ）等債權銀行分別具狀表示反對債務人免責。核其理由為聲
    請人之刷卡消費明細中，欠款內容多為專案分期、預借現金
    、百貨公司、服飾精品及國外消費等非必要性之奢侈消費，
    另依據債務人之年齡各方面，應尚有工作能力，而應勤儉持
    家、勤勉工作已設法解決債務等語。至債務人則於99年4 月
    22日亦另行具狀表示：聲請人係因創業而貸款，並無並無浪
    費、賭博或其他投機行為等情。
三、經查：
  (一)聲請人於向遠東國際商業銀行申請信用卡後，自民國（下同
    ）89年11月2 日起，迄95年4 月1 日間，聲請人之消費情形
    ，係頻繁至百貨公司購物，及多次至KTV 、統一星巴克及精
    品店消費，期間並有語音預借現金等情，足認聲請人稱其係
    因創業貸款才負債，並非全然屬實。
  (二)嗣聲請人於91年11月18日向萬泰商業銀行申請現金卡，交易
    往來期間，多次大額借款，且採循環小額繳款，有萬泰銀行
    所檢附之交易明細表附卷可憑，可認萬泰銀行指其「倘若節
    約用度，應能避免債務擴大，卻仍恣意提領。」並非無據。
  (三)聲請人於92年10月23日既向台新銀行申請代償其所積欠遠東
    國際商業銀行債務新台幣118,180 元，並經台新銀行於同年
    11 月21 日撥款33萬元代償後，聲請人應即已知返還債務有
    所困難，收入已有不足清償債務之情，再為消費或借款並非
    其收入或信用能力所得償還，詎聲請人竟未衡量自身是否仍
    有充分之償債能力，反持續使用信用卡從事超過其生活必需
    之刷卡消費（如頻繁至百貨公司購物，及多次至KTV 、統一
    星巴克及精品店消費，並有於震旦行股份有限公司高雄三十
    二營業所單筆14,000元之高額消費，甚至數次至香港消費等
    ），再對照前述(一)所述，聲請人使用上開遠東國際商業銀行
    信用卡之消費期間、內容等情形，益徵聲請人顯然不在意日
    後履行返還之能力，致債務益增，終至不能清償等情，亦有
    台新銀行等債權銀行所提出之上開書狀暨消費明細可按。
  (四)此外，國泰世華商業銀行、台灣新光商業銀行、中國信託商
    業銀行、澳商澳盛銀行台北分司（承受荷商荷蘭銀行之資產
    後，並更名）、玉山商業銀行等債權銀行，亦分別以陳報狀
    指稱聲請人之刷卡消費，多為至百貨公司購物，至KTV 、美
    容美體旅行社、旅館、餐廳等非屬一般生活所必需之消費等
    情，而不同意聲請人免責，有其陳報狀、函文及消費明細等
    附卷可憑。
  (五)由上開聲請人消費明細，足徵債權銀行等指摘聲請人上開大
    筆刷卡消費非日常生活必要支出，而有奢靡消費之情事，及
    高度道德風險之虞等情，並非無據；則聲請人所稱因創業貸
    款及經營不順致有欠款等情事，縱然屬實，亦無法否認上開
    不當消費，自不能作為其推諉責任之正當理由。
  (六)聲請人既於清償能力不足之情形下，猶未撙節開銷，據實控
    制支出，避免不必要之花費以降低負債，則其恣意花費，任
    令債務增加至難以負擔，而終致不能清償，聲請人顯應予歸
    責；準此，堪認聲請人係因浪費或其他投機行為，致財產顯
    然減少或負擔過重之債務，而生開始清算之原因；又各債權
    人於清算程序中僅受分配債權額比率6.7877％，已如前述，
    由此亦可推徵債權銀行指稱本件聲請人希冀清算免責以免除
    一切債務，倘又受免責之裁定，將戕害整體社會金融經濟秩
    序，更有違消費者債務清理條例之立法意旨等語，應屬有據
    。
四、綜上所述，本院既認聲請人有消債條例第134 條第4 款所規
    定「因浪費、賭博或其他投機行為，致財產顯然減少或負擔
    過重之債務，而生開始清算之原因」之不免責事由，聲請人
    復無法證明其業經普通債權人全體之同意，依上開規定，本
    件聲請人不得免責，爰裁定如主文。
五、附敘：按債務人因第133 條之情形，受不免責之裁定確定後
    ，繼續清償達該條規定之數額，且各普通債權人受償額均達
    其應受分配額時，得聲請法院裁定免責，有消費者債務清理
    條例第141 條之明文規定，又法院為不免責或撤銷免責之裁
    定確定後，債務人繼續清償債務，而各普通債權人受償額均
    達其債權額之百分之二十以上者，法院得依債務人之聲請裁
    定免責，亦為同條例第142 條所明文規定，可認債務人若能
    體認立法意旨，誠信面對其債務，則日後仍有獲得免責之機
    會，附此敘明。
中    華    民    國    99    年    4     月    29    日
              民事第一庭    法      官  黃玉清
上為正本係照原本作成
如不服本裁定，應於裁定送達後10日內，以書狀向本院提出抗告
，並繳納抗告費新臺幣1千元
中    華    民    國    99    年    4     月    29    日
                            書  記  官  林美鳳

司法院資訊處製作；財團法人民間司法改革基金會備份。
